【裁判字號】    90,重上更(三),194
【裁判日期】    901011
【裁判案由】    偽造文書等
【裁判全文】
臺灣高等法院刑事判決                        九十年度重上更(三)字第一九四號
    上  訴  人
    即  被  告  戊○○○
右上訴人因偽造文書等案件，不服臺灣臺北地方法院八十四年度訴字第二０七三號，
中華民國八十五年三月六日第一審判決（起訴案號：臺灣臺北地方法院檢察署八十四
年偵字第六七七二、一一四六一號），提起上訴，本院判決後，經最高法院第三次發
回更審，本院更為判決如左：
    主  文
原判決關於戊○○○部分撤銷。
戊○○○共同連續行使偽造私文書，足以生損害於他人，處有期徒刑拾月。
    事  實
一、戊○○○原係日盛證券股份有限公司木柵分公司（下稱日盛公司）營業台經理兼
    營業員，職司受託股票買賣業務，為從事業務之人。其自民國八十三年一月八日
    起至八十四年三月十六日止，先後受在日盛公司開設集保帳戶買賣股票之客戶乙○○○、甲○○、丁○○、丙○○委託，處理彼等在日盛公司從事下單買賣、股
    款進出等買賣股票之相關事宜，並負責保管彼等之集保存摺，及設於寶島商業銀
    行駐日盛公司代收處之劃撥交割帳戶（下稱寶島銀行帳戶）存摺。至八十三年十
    月間某日（起訴書誤為同年八月間），戊○○○見乙○○○等四人之集保帳戶存
    有買進之股票未售出，且買賣股票時，股款進出間有時間上之差距，竟萌貪念，
    與其侄女曹雅芳（成年人，另經本院判處有期徒刑十月，緩刑三年確定在案）共
    同意圖為自己不法所有，並基於概括之犯意，明知彼等並未委託出售股票之情形
    下，由戊○○○偽以彼等委託出售股票，將此不實之事項，登載於其業務上所製
    作之日盛公司股票賣出報告書及交割憑單等文書內，持以行使而將彼等集保帳戶
    內之部分股票擅自出售。所得股款經轉帳存入彼等寶島銀行帳戶後，戊○○○則
    利用受託領取股息，需蓋用印鑑章之機會，盜用彼等之印鑑章，蓋於寶島銀行取
    款憑條上「存戶簽章」欄，偽造取款憑條私文書，持以向寶島銀行領取部分盜賣
    股票之款項，使寶島銀行櫃檯承辦人員誤信為乙○○○等四人填單取款，而為付
    款。戊○○○得手後，旋將所得款項分別存入自己與曹雅芳設於寶島銀行之帳戶
    內，供己花用。所為均足以生損害於乙○○○等四人、日盛公司（有關乙○○○
    等人之集保帳戶開戶日期、帳號、遭盜賣之股票種類及數量、寶島銀行帳戶遭盜
    領之金額等項，均詳如附表所示）。終至八十四年三月十六日，乙○○○等四人
    發現有異，經委託會計師查驗，始查悉上情。其中遭盜賣股票之價值，依發現時
    之八十四年三月十六日收盤價計算，乙○○○部分計新臺幣（下同）六百二十六
    萬八千八百四十元、甲○○部分計三十二萬七千二百元、丁○○部分計一百零三
    萬二千元、丙○○部分計八十八萬八千八百元。
二、案經乙○○○等四人告訴，及法務部調查局臺北市調查處、臺北市政府警察局文
    山第一分局報請臺灣臺北地方法院檢察署檢察官偵查起訴。
    理  由
一、訊據上訴人即被告戊○○○固坦承，自八十三年十月間某日起至八十四年三月十
    六日止，填具股票賣出報告書及交割憑單等文書，將告訴人乙○○○、甲○○、
    丁○○、丙○○集保帳戶內，如附表所示種類及數量之股票售出，並書具取款憑
    條，領取彼等寶島銀行帳戶內，如附表所示之金額，存入自己與曹雅芳之帳戶等
    情不諱。然矢口否認盜賣乙○○○等四人之股票，及詐領款項犯行，辯稱：乙○○○等四人委託伊買賣股票，採帳簿劃撥交割，故彼等無庸在買賣報告書及交割
    單據親自簽章，伊受彼等之託，將附表所示之股票售出，因操作失誤發生虧損，
    無力補回，乙○○○等四人不甘受損，遂要求伊負責。至於彼等寶島銀行帳戶內
    之款項，係因乙○○○與甲○○、丁○○與丙○○分別為夫妻關係，買賣股票時
    ，帳戶內之款項亦委託伊負責提存，而伊本身缺錢週轉，故將其中尚未急於支付
    之款項先行提領使用，並無意詐騙云云。惟查：
（一）被告出售如附表所示之股票，並非經由乙○○○等四人所託，至於寶島銀行帳
      戶內經查對結果，亦發現有如附表所示之金額遭詐領等事實，已據乙○○○、
      甲○○、丁○○、丙○○指訴綦詳，且有股票庫存明細、股票買進、賣出報告
      書、交割憑單、日盛公司股票買賣對帳單、寶島銀行存款證明、存款憑條、取
      款憑條等件附卷可稽（見第六七七二號偵查卷第五至四十六頁、第八十一至九
      十九頁，第一一四六一號偵查卷第二十一至二六三頁）。被告於偵查中並供稱
      ：「因為買賣時我寫錯了，在八十三年十月我發現錯了，把他們（指乙○○○
      等四人）股票賣掉了」，「都賣到曹雅芳戶頭」，「錢被曹雅芳領走了」等語
      （見第六七七二號偵查卷第六十四頁背面至第六十五頁），已見被告並未經乙○○○等四人同意，而出售如附表所示之股票無誤。矧被告至本院第二次更審
      時更供稱：自行盜賣如附表所示之股票，且坦承：乙○○○等人沒有概括授權
      伊買賣股票等情（見本院上更二卷第一０七頁）。益證被告於本院所辯係受託
      出售附表所示之股票云云，應係卸責飾詞，不足採信。
（二）乙○○○等四人查覺被告買賣股票有異後，自行委託會計師周滿津查對、計算
      結果，發現彼四人之集保帳戶內，計有如附表所示種類及數量之股票被盜賣，
      寶島銀行帳戶內，計有如附表所示之金額遭詐領，有周滿津會計師提出之計算
      報告書一份附卷可稽（見第一一四六一號偵查卷第二七一至二八五頁）。對於
      該會計師計算結果，則迭據被告供稱：「股票是對的，錢數大概也對的」（見
      第六七七二號偵查卷第一○三頁背面），「對周滿津會計師提出之計算報告書
      無意見」、「盜賣金額以會計師計算為準」（見本院上更二卷第一○六頁）等
      情無訛。
（三）因本案被告為乙○○○等四人買賣股票期間已逾一年，且由卷附日盛公司對帳
      單、寶島銀行存款、提款憑條以觀，被告擅行買賣股票、提存款項之次數、種
      類、數量繁多，是有關被告盜賣股票之種類及數量、詐領寶島銀行款項之具體
      時日，已無從一一查考。是以，依罪疑利益歸被告之原則，被告之犯罪時間，
      應依據被告自白稱有不實買賣之八十三年十月間某日起，至八十四年三月十六
      日乙○○○等四人終止委託時止；至於盜賣股票之種類及數量、詐領銀行款項
      之金額，則以被告與乙○○○等四人均不爭執之會計師計算報告書所載為憑。
      又被告盜賣股票之價值，依發現時之八十四年三月十六日計算，乙○○○部分
      計六百二十六萬八千八百四十元、甲○○部分計三十二萬七千二百元、丁○○
      部分計一百零三萬二千元、丙○○部分計八十八萬八千八百元，有被告自行核
      算之計算表附卷足參（見本院上訴卷第一三五頁），併依此為準據而為認定之
      。
（四）原審同案已判決確定之被告曹雅芳於偵查中坦承有出資二百萬元交被告開戶買
      賣股票等情屬實（見第六七七二號偵查卷第七十二頁背面、第一０五頁）。被
      告於檢察官訊問時亦供稱：將乙○○○等四人之股票出售後，所得款項「被曹
      雅芳領走了」，「有六、七次都賣到曹雅芳的戶頭」（見第六六七二號偵查卷
      第六十四頁背面至第六十五頁）。足見曹雅芳非但提供帳戶予被告買賣股票，
      更有與被告詐領盜賣股票所得之部分款項無疑。
    綜上所述，被告與曹雅芳對於本案盜賣乙○○○等四人股票、詐領款項等犯行，
    有犯意聯絡與行為分擔，至臻明確。本件事證已明，被告犯行洵堪認定，應依法
    論科。
二、按臺灣證券交易所股份有限公司營業細則增修條文第七十五條第三項規定：證券
    經紀商對委託人款券均採帳簿劃撥交割，並簽具同意書者得免辦理交割單據（非
    當面委託之委託書、交割憑單、買賣報告書等）之簽章。被告係日盛公司營業台
    經理兼營業員，職司受託股票買賣業務，為從事業務之人，以乙○○○等四人名
    義買賣股票，其交割憑單、買進賣出報告書尚毋需彼等之簽章。被告為圖自己不
    法所有，明知乙○○○等四人並未委託出售股票之情形下，竟偽以彼等委託出售
    股票，將此不實之事項，登載於其業務上所製作之日盛公司股票賣出報告書及交
    割憑單等文書內，持以行使，而將彼等集保帳戶內如附表所示之股票出售，自足
    以生損害於日盛公司及乙○○○等四人之權益，核其該部分所為，係犯刑法第二
    百十六條、第二百十五條之行使業務登載不實文書罪。其業務登載不實之低度行
    為，為行使之高度行為所吸收，不另論罪。公訴人就此部分，認被告係犯刑法第
    二百十六條、第二百十條之行使偽造私文書罪，尚有未洽，因不礙於事實之同一
    性，起訴法條應予變更。至於被告盜用乙○○○等四人之印章蓋於寶島銀行取款
    憑條上，持以詐領帳戶內上開盜賣股票之部分款項，自亦足生損害於乙○○○等
    四人。核其該部分所為，係犯刑法第二百十六條、第二百十條之行使偽造私文書
    罪及同法第三百三十九條第一項之詐欺取財罪。盜用印章係偽造私文書之部分行
    為，偽造私文書之低度行為應為行使之高度行為所吸收，均不另論罪。被告與原
    審同案被告之曹雅芳間，就本案各項犯行，有犯意聯絡及行為分擔，為共同正犯
    （曹雅芳雖非從事業務之人，但與被告共犯業務登載不實文書罪部分，依刑法第
    三十一條第一項規定仍應以共同正犯論擬）。被告所犯行使業務登載不實罪、行
    使偽造私文書罪、詐欺取財罪，先後均有多次犯行，時間緊接，罪名相同，顯係
    基於概括犯意反覆所為，應各依連續犯之規定以一罪論，並加重其刑。連續行使
    業務登載不實罪、連續行使偽造私文書之目的，均在連續詐取財物，該三罪間有
    方法結果之牽連關係，應從最重之行使偽造私文書罪論處。又被告以偽造之取款
憑條詐領乙○○○等四人寶島銀行款項行為，應僅成立詐欺取財罪，尚無再論以
    刑法第三百三十五條第一項侵占罪之必要，檢察官以被告該部分另犯侵占罪，有
    所未合，惟因檢察官以侵占罪與詐欺取財罪、行使偽造文書罪間為牽連犯，有裁
    判上一罪關係，故不另為無罪之諭知，附此敘明。
三、原審據以論科，固非無見，惟：
（一）認定被告犯罪時間起自八十三年八月間，已屬無據。又未認定被告盜賣之股票
      種類、數量，亦有未合。
（二）未依會計師之計算報告書認定被告詐領之金額，遽行依乙○○○等人之陳述，
      認定金額，洵非適當。
（三）對於被告偽以乙○○○等四人名義，填具交割憑單、賣出報告書，出售股票部
      分，認係犯刑法第二百十六條、第二百十條之行使偽造私文書罪，同有不妥。
    被告上訴意旨，仍執前詞，否認犯罪，雖無理由，然原判決關於被告部分既有可
    議，自應由本院將該部分予以撤銷改判。查被告犯後於八十五年七月十八日雖與
    乙○○○等四人達成民事和解，同意分期賠償二百五十萬元，乙○○○等四人初
    亦狀陳不願深究，求請從輕處刑（見本院上訴卷第一七六至一七七頁）。惟被告
    僅給付一百萬元，餘款一百五十萬元迄未支付，為被告所不爭執，甲○○遂再狀
    稱被告在票載日期之前即結清銀行帳戶，違約拒不履行損害賠償，欲以和解賠付
    一部金額企求輕判等情（見本院上更二卷第四十六至六十頁）。爰審酌上情，及
    被告之品行、犯罪之動機、目的、手段、所生之危害、犯罪後之態度等一切情狀
    ，量處如主文所示之刑。
據上論斷，應依刑事訴訟法第三百六十九條第一項前段、第三百六十四條、第二百九
十九條第一項前段、第三百條，刑法第二十八條、第五十六條、第二百十六條、第二
百十條、第二百十五條、第三百三十九絛第一項、第五十五條，罰金罰鍰提高標準條
例第一條前段，判決如主文。
本案經檢察官謝英民到庭執行職務。
中      華      民      國        九十    年      十      月    十一    日
                              臺灣高等法院刑事第五庭
                                  審判長法  官  曾  德  水
                                        法  官  趙  功  恆
                                        法  官  林  立  華
右正本證明與原本無異。
如不服本判決應於收受送達後十日內向本院提出上訴書狀，其未敘述上訴之理由者並
得於提起上訴後十日內向本院補提理由書（均須按他造當事人之人數附繕本）。
                                        書記官  廖  月  女
中      華      民      國        九十    年      十      月    十一    日
附  表：
┌────┬──────┬────┬────────┬─────────┐
│姓    名│開戶日期    │集保帳號│ 遭盜賣之股票   │寶島銀行帳戶遭盜領│
│        │            │        │ 種類及數量     │之金額（新臺幣）  │
├────┼──────┼────┼────────┼─────────┤
│乙○○○│八十三年    │一０四七│和桐二十張      │二百四十七萬三千  │
│        │一月八日    │－六    │（即二萬股）    │四百零三元        │
│        │            │        │中纖五張        │                  │
│        │            │        │（即五千股）    │                  │
│        │            │        │裕航五十張      │                  │
│        │            │        │（即五萬股）    │                  │
│        │            │        │第一銀行十五張  │                  │
│        │            │        │（即一萬五千股）│                  │
│        │            │        │新光人壽三十五張│                  │
│        │            │        │（即三萬五千股）│                  │
│        │            │        │農民銀行三十九張│                  │
│        │            │        │（即三萬九千股）│                  │
│        │            │        │美式八張        │                  │
│        │            │        │（即八千股）    │                  │
├────┼──────┼────┼────────┼─────────┤
│甲○○  │八十三年    │一七八八│永光二十張      │十八萬六千二百    │
│        │二月二十一日│－０    │（即二萬股）    │九十七元          │
├────┼──────┼────┼────────┼─────────┤
│丁○○  │八十三年    │一八一八│永光二十張      │五十八萬三千      │
│        │二月二十四日│－０    │（即二萬股）    │四百六十七元      │
│        │            │        │致福十五張    │                  │
│        │            │        │（即一萬五千股）│                  │
│        │            │        │碧悠十張        │                  │
│        │            │        │（即一萬股）    │                  │
├────┼──────┼────┼────────┼─────────┤
│丙○○  │八十三年    │二０六六│致福二十張      │五十二萬九千      │
│        │二月二十五日│－０    │（即二萬股）    │二百八十五元      │
│        │            │        │碧悠十張        │                  │
│        │            │        │（即一萬股）    │                  │
└────┴──────┴────┴────────┴─────────┘
附錄：本案論罪科刑法條全文
刑法第二百十條
偽造、變造私文書，足以生損害於公眾或他人者，處五年以下有期徒刑。
刑法第二百十五條
從事業務之人，明知為不實之事項，而登載於其業務上作成之文書，足以生損害於公
眾或他人者，處三年以下有期徒刑、拘役或五百元以下罰金。
（罰金額度已提高為十倍）
刑法第二百十六條
行使第二百十條至第二百十五條之文書者，依偽造、變造文書或登載不實事項或使登
載不實事項之規定處斷。
刑法第三百三十九條第一項
意圖為自己或第三人不法之所有，以詐術使人將本人或第三人之物交付者，處五年以
下有期徒刑、拘役或科或併科一千元以下罰金。
（罰金額度已提高為十倍）


司法院資訊處製作；財團法人民間司法改革基金會備份。
